【裁判字號】    94,重訴,399
【裁判日期】    950921
【裁判案由】    請求損害賠償
【裁判全文】
臺灣臺中地方法院民事判決  94年度重訴字第399號
原      告  壬○○
（兼己○○承受訴訟人）
            丙○○
            甲○○
            乙○○
            丁○○
            庚○○
            辛○○
共同訴訟代
理人        林開福律師
複代理人    蔡琇媛律師
            董怡君律師
被      告  戊○○
訴訟代理人  陳建良律師
被告因過失傷害案件，經原告提起請求損害賠償之附帶民事訴訟
（94年度交附民字第149號），經本院刑事庭裁定移送前來，本
院於民國95年9月7日言詞辯論終結，判決如下：
    主  文
被告應給付原告壬○○新台幣肆拾玖萬伍仟貳佰肆拾捌元、被告
應各給付原告甲○○、乙○○、丁○○、庚○○、辛○○新台幣
參拾柒萬捌仟伍佰肆拾捌元，及均自95年1月1日起至清償日止，
按年息百分之伍計算之利息。
原告其餘之訴駁回。
訴訟費用由被告負擔。
本院判決原告勝訴部分於原告壬○○以新台幣壹拾柒萬元、原告
丙○○、甲○○、乙○○、丁○○、庚○○、辛○○各以新臺幣
壹拾參萬元分別為被告供擔保後，得假執行。但被告如於執行標
的物拍定前，以新臺幣肆拾玖萬伍仟貳佰肆拾捌元為原告壬○○
供擔保、各以新台幣參拾柒萬捌仟伍佰肆拾捌元為原告丙○○、
甲○○、乙○○、丁○○、庚○○、辛○○供擔保後，得免為假
執行。
原告其餘假執行之聲請駁回。
    事實及理由
甲、程序方面：
一、按當事人死亡者，其繼承人即承受訴訟人，於得為承受時，
    應即為承受之聲明，民事訴訟法第168條、第175條分別定有
    明文。本件原告己○○於起訴後之民國94年12月6日死亡，
    原告壬○○、丙○○、甲○○、乙○○、丁○○、庚○○、
    辛○○均為己○○之繼承人，於本院審理時具狀承受訴訟，
    有承受訴訟狀、戶籍謄本附卷可稽，依前揭法律規定，自應
    准許。
二、又按訴狀送達後，原告不得將原訴變更或追加他訴，但經被
    告同意或減縮應受判決事項之聲明者，不在此限。又被告於
    訴之變更或追加無異議，而為本案之言詞辯論者，視為同意
    變更或追加。民事訴訟法第255條第1項第1款、第3款及第2
    項分別定有明文。
三、本件原告起訴時係請求被告給付原告新台幣（下同）9,192,
    755元，及自起訴狀繕本送達翌日起至清償日止，按年息5%
    計算之利息。嗣於本案審理中，就其請求聲明減縮為被告應
    給付9,002,643元；就利息部分其起算日減縮至95年1月1日
    起算至清償日止，核屬減縮應受判決事項之聲明；又原告追
    加請求被害人己○○因本件車禍死亡致原告受有財產上及非
    財產上之損害，並請求被告應給付原告壬○○616,700元、
    原告丙○○、甲○○、乙○○、丁○○、庚○○、辛○○等
    六人各50萬元，及自95 年1月1日至清償日止，按年息5%計
    算之利息部分，被告未表示異議且為本案之言詞辯論，視為
    同意追加，故本院均應准許，先此敘明。
乙、實體方面：
一、原告主張：
  (一)被告戊○○於93年9月27日上午，駕駛車牌號碼R7－7153號
    自用小客車，沿臺中縣清水鎮○○路西向東方向行駛至中山
    路左轉行駛，於當日上午9時1分許，途經清水街與中山路之
    交叉路口，本應注意車前狀況並隨時採取必要之安全措施，
    以避免發生危險，而依當時情狀並無任何不能注意之情形，
    竟疏未注意，因而撞及自清水路駛出由被害人己○○所騎乘
    車牌號碼SOX－430號之機車，致被害人己○○人車倒地，經
    送醫急救後，受有頭部外傷合併蜘蛛膜下腔出血、腦內出血
    等傷害，而自事發當日起即處於無意識狀態並仰賴呼吸器維
    生，嗣於94年12月6日因傷重不治死亡。爰依侵權行為法律
    規定請求被告給付醫療費用78,778元、生活增加需要（包含
    氣墊床、復建器材及營養食品、看護費）共923,865元、殯
    葬費116,700元、精神慰撫金部分，就被害人己○○因車禍
    受傷部分請求800萬元；就身為被害人之配偶及子女之原告
    等人部分請求350萬元。請求被告給付如訴之聲明所示。
  (二)對被告抗辯之陳述：
  (1)被告對本件車禍之發生有過失：
    依民法第191條之2規定，可知汽車在使用中加損害於他人
      者，推定有過失，汽車駕駛人應負損害賠償責任。本件被
      告駕駛汽車肇事損害於原告，依上開法文之規定，推定被
      告有過失，不待原告舉證。被告謂原告應舉證證明其闖紅
      燈、有過失云云，顯對上開法文有所誤解。
    本件車禍發生前，被害人己○○業已沿清水街自西向東行
      駛相當之時間及距離，倘被告於通過交岔路口時，注意車
      前狀況，謹慎行進，自有足夠時間察覺被害人騎乘機車自
      左前方行駛而來，並採取必要之安全措施。然於本件車禍
      發生前，被告竟全然未曾注意已行駛相當之時間及距離，
      橫越路口達三分之二以上被害人，直至撞上時才發現被害
      人，足見被告之疏忽及漫不經心，其有過失甚明。
    又被告辯稱車禍之發生係被害人闖紅燈、車速過快云云，
      然以案發當時中山路車流量甚大之情形，倘被害人闖紅燈
      ，早在騎出清水街口之初，即會遭中山路南向車道之來車
      撞及，應不可能安全前行十餘公尺，越過中山路南向二個
      車道及槽化島後，始在中山路北向之內外車道間，遭被告
      駕駛汽車撞及。故被告所辯顯非事實。
    再依道路交通事故調查表之現場圖顯示，車禍現場並無煞
      車痕，足見被告並未踩煞車，且被害人有戴安全帽之情況
      下，該次撞擊仍造成被害人如此嚴重之傷勢，足見撞擊力
      道之猛烈，亦可見被告當時車速之快，被告辯稱車速僅有
      5公里、有踩煞車等語，顯屬卸責之詞。
  (2)原告可請求復健器材及營養食品之損害賠償：
    本件被害人己○○因頭部受有重創而呈植物人狀態，需購置
    護膝、護肘、枕巾、圍巾、襪子、洗劑、導尿管等醫療相關
    用品，乃屬醫療上所必須。又被害人於住院期間因身體虛弱
    ，且對醫院提供之食物奶粉深感不適，經徵詢醫生之意見而
    認被害人有輔以營養食品及維生素等之必要，故向丞燕國際
    股份有限公司購買之，故上開支出亦屬被害人因車禍而增加
    之生活需要，足堪認定，原告自得請求被告賠償。
  (三)聲明：(1)被告應給付原告壬○○、丙○○、甲○○、乙○○
    、丁○○、庚○○、辛○○等七人9,002,643元，及自95年1
    月1日起至清償日止，按年息5%計算之利息。(2)被告應給付
    原告壬○○616,700元、原告丙○○、甲○○、乙○○、丁○○、庚○○、辛○○等六人各50萬元，及均自95年1月1日
    起至清償日止，按年息5%計算之利息。(3)願供擔保，請准宣
    告假執行。
二、被告則以：
  (一)被告對本件事故之發生並無過失：
  (1)本件事故之發生乃因被害人己○○騎車闖越紅燈，被告將汽
    車煞停後，被害人閃避被告車輛不當，機車車身擦撞被告汽
    車，致機車失控倒地，原告主張被告就車禍之發生有過失，
    應負舉證之責。又民法第191條之2本文規定固為「過失推定
     」之明文，然此規定並非「事實推定」之規定，被告有否
    闖紅燈，係事實認定之問題，並不因上開規定而免主張者之
    舉證責任。
  (2)基於下列理由，足認被告並未闖紅燈，且就事故之發生無過
    失：
    由事故現場圖可知，自被告所駕自小客車停止之位置，自
      車頭起算，距路口之汽車停止線僅有7.8公尺，地面並無
      任何煞車痕跡，足見被告稱當時為剛起步，車速僅5公里
      應可採信，否則若非剛起步又欲闖紅燈，車速不致慢到緊
      急煞車時未留煞車痕於地面。
    由被害人己○○所騎機車右側乘客坐踏板損壞情形，對照
      被告車輛前保險桿之損壞及車牌掉落等情，應足認被告所
      駕車輛於與機車碰撞當時，已處於停止狀態。否則若被告
      之車輛尚在行進中撞及被害人機車，無論如何被告之車牌
      均不致掉落，且未在保險桿上留下其他撞擊痕跡。
  (3)被告並無違反一般人之注意義務：
    被告駕車起步當時，被害人機車根本尚未越過中山路西側
      之道路邊線，甚至尚未到達清水街與中山路西側之路口，
      被告根本無法預見被害人闖紅燈，進而避免事故之發生，
      縱認被告仍有於綠燈起步時注意左右來車之注意義務，被
      告於本案亦已盡相當之注意仍無法避免事故之發生，故被
      告就車禍之發生並無過失可言。
    被告於本件所應負之注意義務為一般人之注意義務，此注
      意義務之內涵，顯不要求對於他人違反交通規則之行為得
      有預見，並應避免因此發生事故。原告等空言：「... 己○○業已沿清水街自西向東行使相當之時間及距離。倘被
      告... 自有足夠時間察覺原告騎乘機車自左前方行駛而來
      」，然所謂「相當之時間」究為若干？「足夠時間」又為
      幾何？均未見原告等表明，無此無異認：「反正不管如何
      撞到我就是你不對」？
  (4)再查，被害人所受傷害根本為無安全帽保護下所受之頭部外
    傷，原告等指被害人有戴安全帽，然則原告等並未主張安全
    帽有毀損，何以安全帽竟未能提供頭部之保護？且若撞擊力
    道果如原告等稱之猛烈，以被害人高齡83歲，何以其肢體其
    他部位無較為嚴重之擦挫傷或骨折？足見原告等之主張顯屬
    無稽。
  (5)退步言，縱認被告有過失，被害人對於事故及傷害之發生，
    顯與有過失，被告應賠償原告等之金額亦應酌減之。
  (二)被害人支出之醫藥費，其中童綜合醫院之「證明書費」100
    元及明德醫院之「診斷書費」400元，並非醫療必要費用，
    應予扣除。又原告等主張「復建器材及營養食品」費用652,
    215元之支出，然由原告提出之信用卡簽帳單、信用卡帳單
    明細等證據均無法得知細項為何，故被告否認此為被害人增
    加生活上需要之支出費用。
  (三)就精神慰撫金部分，被害人就事故之發生與有過失，原告等
    先請求800萬元慰撫金及再向被告請求各50萬元慰撫金之金
    額顯屬過高。且被告並非資力甚豐之人，並已退休，實無力
    負擔高額之賠償，請法院考量被告過失程度、被害人已死亡
    、被告經濟狀況等，酌減賠償金額。
  (四)另被害人於事故發生後，應已領得汽車強制責任保險理賠金
    150萬元，其所支出之醫療費用應亦取得強制責任險之理賠
    ，此些金額依強制汽車責任保險法第32條之規定，應視為被
    告賠償金額之一部，法院認原告等請求金額有理由之部分，
    應扣除己○○已領得之保險理賠金額。
  (五)聲明：(1)原告之訴及徦執行聲請均駁回。(2)如受不利判決，
    請准供擔保免為假執行。
三、兩造經法官試行整理並簡化爭點，結果如下：
  (一)兩造不爭執事項：
  (1)被告於93年9月27日上午，駕駛車牌號碼R7－7153號自用小
    客車，沿臺中縣清水鎮○○路西向東方向行駛至中山路左轉
    行駛，於當日上午9時1分許，途經清水街與中山路之交叉路
    口，適有由己○○所騎乘車牌號碼SOX-430號之機車，沿同
    鎮○○街由西往東行駛，行至上開交岔路口，兩車在上開路
    口發生碰撞，造成己○○人車倒地，受有頭部外傷合併蜘蛛
    膜下腔出血、腦內出血、且意識不清等傷害，經送醫急救開
    顱手術後，仍受有創傷性顱內出血、慢性呼吸衰竭，處於無
    意識狀態並仰賴呼吸器維生，嗣延至94年12月6日16時45分
    死亡。
  (2)原告壬○○、乙○○、丙○○、甲○○、丁○○、庚○○、
    辛○○為被害人己○○之妻、子女而為己○○之繼承人。
  (3)被告對原告支出之下列費用不爭執：
  (甲)被害人己○○受傷部分：
    醫療費用：78,278元。
    增加生活上需要之支出：
      a.氣墊床：1萬元。
      b.看護費用：261,650元。
  (乙)被害人己○○死亡部分：
    殯葬費用：116,700元。
  (4)兩造身分、學歷、經濟狀況：
    原告的狀況如95年9月7日書狀所載。
    被告為初中畢業，已退休，目前無業。
    對於財產歸戶資料查詢沒有意見。
  (5)被害人己○○受傷後已領取強制保險費150萬元。
  (二)兩造爭執之事項：
  (1)被告對本件車禍發生是否有過失？過失程度為何？
  (2)原告己○○得否請求復健器材及營養食品之損害賠償652,21
    5元？
  (3)原告得請求之精神上損害賠償金額為何？
四、本院得心證之理由：
  (一)被告對本件車禍發生確有過失，應對原告負損害賠償責任：
  (1)原告主張：被告於93年9月27日上午，駕駛車牌號碼R7－715
    3號自用小客車，沿臺中縣清水鎮○○路西向東方向行駛至
    中山路左轉行駛，於當日上午9時1分許，途經清水街與中山
    路之交叉路口，適有由己○○所騎乘車牌號碼SOX-430號之
    機車，沿同鎮○○街由西往東行駛，行至上開交岔路口，兩
    車在上開路口發生碰撞，造成己○○人車倒地，受有頭部外
    傷合併蜘蛛膜下腔出血、腦內出血、且意識不清等傷害，經
    送醫急救開顱手術後，仍受有創傷性顱內出血、慢性呼吸衰
    竭，處於無意識狀態並仰賴呼吸器維生，嗣延至94年12月6
    日16時45分死亡等情，業為兩造所不爭，故應堪採信。
  (2)案發當時，被告駕駛上開車輛從鰲峰路由西往東方向行駛，
    並左轉中山路改由南向北行駛，而被害人己○○騎乘上開機
    車係由清水街由西往東方向行駛，兩車於通過清水街與中山
    路口時始發生車禍，業為兩造所不爭，且有被告之警訊筆錄
    及事故現場圖附於刑事偵查卷內可稽。又本件車禍發生後，
    被害人之機車已遭移動，雖無從認定被害人機車之位置，然
    本院揆之被告及被害人車輛受損位置，被告車輛前方號牌掉
    落，號牌右螺絲處有明顯撞擊受損痕跡；被害人機車則於右
    側坐墊下方車身部分有明顯撞擊痕跡，此有兩車受損照片影
    本附卷可稽，則被告車輛前方號牌位置撞擊被害人機車車身
    右側應堪認定。本院審之被害人及被告前揭行駛路線及兩車
    撞擊情形，認：被告於警訊中供稱其當時紅燈起步等語，
    而被告駕車剛開始行駛之鰲峰路與清水街乃係平行道路，其
    路口號誌應屬綠燈，而被告由鰲峰路左轉中山路後，駛至中
    山路與清水街交岔路口時，號誌應為紅燈，應堪認定。被
    告於警訊中供稱：車禍當時中山路車流量滿大的，伊是停止
    線後的第一輛車等語，則被害人若闖紅燈，於通過中山路時
    ，早已遭被告行駛路線之對向車道之車輛，亦即中山路由北
    往南方向之車輛撞擊，豈能一路駛過中山路分隔島至被告行
    駛車道才遭被告撞擊？故本件被害人應無闖紅燈之可能。
    被告行駛至中山路與清水街口時之燈號應為紅燈，被害人
    行駛方向之燈號應屬綠燈，已如前述，再參諸被告車輛前方
    號牌右方螺絲位置撞擊被害人機車右側車身，足認本件車禍
    發生原因為被告駕車由鰲峰路左轉中山路至交岔路口遇紅燈
    後，見清水街方向號誌閃黃燈時搶先闖紅燈起步通行，才會
    撞擊正前方尚未完全通過交岔路口之被害人機車。
  (3)按駕駛人駕駛汽車，應遵守道路交通號誌之指示，且應注意
    車前狀況，並隨時採取必要之安全措施，道路交通安全規則
    第90條第1項、第94條第3項分別定有明文。被告駕車自應注
    意上述道路交通安全規定，且依當時情形，又無不能注意之
    情事，被告竟疏未注意，以致肇事，被告對本件車禍之發生
    顯有過失甚明。本件被害人因車禍受有頭部外傷合併蜘蛛膜
    下腔出血、腦內出血、且意識不清等傷害，經送醫急救開顱
    手術後，呈於無意識狀態並仰賴呼吸器維生，嗣延至94年12
    月6日16時45分死亡，本院審之被害人車禍受傷後住院，倚
    賴呼吸器維生，直至死亡為止，並無證據證明有其他致死之
    原因力介入，則被告受傷及其後死亡之結果，均與本件車禍
    有相當因果關係即堪認定。
  (4)被告雖抗辯被害人對車禍發生與有過失云云，惟查：本件被
    害人駕車遵循綠燈號誌，通過上開交岔路口，尚未通過時即
    遭被告駕車撞擊，其對車禍發生，應無過失。又被告抗辯被
    害人未戴安全帽，對損害之擴大與有過失云云，惟查被害人
    於車禍當時確有戴安全帽，業經道路交通事故調查表記載明
    確，被告前揭主張顯屬無稽，均不足採信，故本件並無證據
    足資證明被害人對本件車禍之發生或損害之範圍有與有過失
    ，被告前揭抗辯不足採信。
  (二)被告應負之損害賠償責任內容：
    (1)次按因故意或過失，不法侵害他人之權利者，負損害賠償
      責任；又汽車、機車或其他非依軌道行駛之動力車輛，在
      使用中加損害於他人者駕駛人應賠償因此所生之損害；又
      不法侵害他人致死者，對於支出殯葬費之人，亦應負損害
      賠償責任；被害人對於第三人負有法定扶養義務者，加害
      人對於該第三人亦應負損害賠償責任；又不法侵害他人致
      死者，被害人之父母、子女及配偶，雖非財產上之損害，
      亦得請求賠償相當之金額，民法第184條第1項、第191 條
      之2前段、第192條第1、2項、第194條分別定有明文。
    (2)本件被告因過失致被害人受傷，其後死亡已如前述，而原
      告分別為被害人之妻及子女，此有戶籍謄本為證，並為被
      告所不爭執，茲就原告請求之金額，是否應予准許，分述
      如下：
    (甲)被害人受傷部分：
      被害人因本件車禍受傷後，支出醫療費用78,278元、另
        增加生活上需要之支出亦即購買氣墊床1萬元及支付看
        護費用261,650元共計271,650元，業為被告所不爭，故
        原告此部分之請求應有理由。
      原告雖另請求因車禍受傷而支出之復健器材及營養食品
        費用共計652,215元，惟原告僅提出購買產品之訂單或
        型錄，並未能舉證證明上開產品係被害人受傷後所必須
        支出之費用，從而原告此部分主張即難准許。
      被害人因車禍受傷後，雖呈植物人狀態而仰賴呼吸器維
        生，然被害人雖無人類依靠動作顯展現之意識表徵，然
        其精神上對其生命狀況應仍有知覺，仍應認有受損害，
        惟被害人嗣後已死亡，故於受傷至死亡期間之精神損害
        ，本院認以30萬元為適當，原告逾此部分之請求，應無
        理由。
      綜上所述，本件被害人因車禍受傷後，原告得請求被告
        損害賠償之金額應為649,838元（78,278＋10,000＋261
        ,560 ＋300,000＝649,838）。
    (乙)被害人己○○死亡部分：
      原告壬○○因被害人死亡而支出殯葬費用116,700元，
        業為兩造所不爭，故其此部分請求自應准許。
      按慰藉金之賠償須以人格權遭遇侵害，使精神上受有痛
        苦為必要，其核給之標準固與財產上損害之計算不同，
        然非不可斟酌雙方身分資力與加害程度，及其他各種情
        形核定相當之數額，最高法院51年台上字第223號判例
        可資參照。又人格權遭遇侵害而受有精神上之痛苦，於
        請求賠償精神慰撫金時，其核給之標準須參酌實際加害
        情形、被害人之身分、地位與加害人之經濟狀況等關係
        定之。本件原告等人分別為被害人之配偶及子女，依本
        院查詢之財產歸戶資料，原告等人分別有財產、投資或
        存款，而被告為初中畢業，已退休，目前無業等情，業
        為兩造所不爭執，本院審之原告等人之財產情形可知渠
        等經濟狀況並非窘迫，而被害人雖為原告等人所摯愛之
        丈夫、父親，然被害人已享84歲之天年，原告等人當有
        充分時日與被害人共享人生，如夫妻相愛、父慈子孝，
        應已無遺憾，故本院認本件原告等人請求非財產上損害
        賠償每人50萬元，應屬適當，自應准許。
  (三)按強制汽車責任保險之保險人依本法規定給付之保險金，視
    為加害人或被保險人損害賠償金額之一部分；加害人或被保
    險人受賠償請求時，得扣除之，強制汽車責任保險法第30條
    定有明文。本件車禍發生後，被害人已依法領取汽車強制責
    任保險金150萬元，兩造同意予以扣除，則上開保險金額應
    先由被害人受傷部分之損害賠償金額扣除後，尚有850,162
    元（1,500,000－649,838＝850,162），應由原告等人分別
    得請求之部分扣除，亦即每人應扣除121,452元（850,162÷
    7＝121,452），故原告壬○○所得請求之損害賠償金額為
    495,248元（50萬＋116,700－121,452＝495,248），原告
    乙○○、丙○○、甲○○、丁○○、庚○○、辛○○各得請
    求之損害賠償金額為378,548元（50萬－121,452＝378,548
    ）。
  (四)綜上所述，原告壬○○請求被告給付495,248元，原告乙○○、丙○○、甲○○、丁○○、庚○○、辛○○各請求被告
    給付378,548元及均自95年1月1日起至清償日止，按週年利
    率5%計算之利息，為理由，應予准許，渠等逾此部分之請求
    ，為無理由，應予駁回。
五、本件判決原告勝訴部分，所命給付之金額未逾50萬元，依民
    事訴訟法第389條第1項第5款之規定，本院應依職權宣告假
    執行；又被告陳明願供擔保免為假執行，經核並無不合，爰
    酌定相當擔保金額准許之。至於原告敗訴部分，其假執行之
    聲請即無宣告之依據，應併予駁回。
六、訴訟費用負擔、假執行及免為假執行宣告之依據：民事訴訟
    法第79條、第389條第1項第5款、第392條第2項。
中    華    民    國    95    年    9     月    21    日
                  民事第三庭    法  官  陳毓秀
正本係照原本作成。
如對本判決上訴，須於判決送達後20日內向本院提出上訴狀。
中    華    民    國    95    年    9     月    21    日
                                書記官  吳美鳳


司法院資訊處製作；財團法人民間司法改革基金會備份。
